【裁判字號】    99,訴,369
【裁判日期】    990609
【裁判案由】    給付股利 等
【裁判全文】
臺灣高雄地方法院民事判決               99年度訴字第369號
原      告  丙○○
訴訟代理人  乙○○
被      告  高雄市三民區合作社
法定代理人  甲○○
訴訟代理人  林復華律師
            林柏瑞律師
上列當事人間請求給付股利等事件，經本院於民國99年5 月26日
言詞辯論終結，判決如下：
    主      文
原告之訴及假執行之聲請均駁回。
訴訟費用由原告負擔。
    事實及理由
一、原告主張：伊於民國37年12月20日，透過同事推薦加入被告
    而成為社員，並認購社員股票200 股，每股計價單位為舊臺
    幣50元，合計股權價值為舊臺幣1 萬元，嗣伊已於98年3 月
    間協同三子至被告處請求退社，則被告即應依合作社法第30
    條之規定返還股金，又依兩造當時之口頭約定：「首為保證
    1 年即可還本，其次可保值抗通貨膨脹」，足見累積迄今伊
    應有相當可觀之股權，是伊乃以基礎會計學複利率計算公式
    作為求償依據，經計算後伊目前股權價值為新臺幣（下同）
    5,704,396 元，惟被告竟以詐欺行為降低伊之股金價值，為
    此爰依合作社法第30條第1 項、民法第201 條之規定提起本
    訴。並聲明：(一)被告應給付原告5,704,396 元及自起訴狀繕
    本送達之翌日起至清償日止，按年息5%計算之利息。(二)願供
    擔保為假執行宣告之判決。
二、被告則以：伊曾於77年8 月間辦理社籍總清查，當時原告未
    依規定辦理登記，乃被列入保留社籍之社員，而原告係至98
    年5 月25日始申請回復社籍，惟其迄今均未依合作社法第27
    條之程序辦理退社，自不得請求返還股金，況依伊之章程規
    定，出社社員僅得於年度終了決算後申請退還其已繳納之股
    款，而原告所繳納之股款為舊臺幣1 萬元，換算為新臺幣僅
    有0.25元，原告之股金價值計算方式顯有違誤等語資為抗辯
    。並聲明：(一)原告之訴及假執行之聲請均駁回。(二)如受不利
    判決，願供擔保免為假執行。
三、兩造不爭執事項
  (一)原告於37年時以舊臺幣1 萬元認購被告股數200 股，成為被
    告社員。
  (二)被告嗣於77年8 月間辦理社籍總清查，原告因未依規定辦理
    登記，而被列入保留社籍之社員，至98年5 月25日原告始申
    請回復社籍。
四、本件兩造爭執之處應在於：(一)原告是否已依法定程序辦理退
    社？(二)若原告已合法辦理退社，其得請求返還之股款為若干
    ？茲分述本院得心證之理由如下：
    按社員得於年度終了時退社。但應於三個月前提出請求書；
    前項期間，得以章程延長至六個月，社員為法人時得延長至
    一年，合作社法第27條第1 項、第2 項定有明文。而被告章
    程第7 條第4 款、第9 條、第35條則分別規定：「本社社員
    出社原因為：因遷離業務區域自請退社」、「出社社員得於
    年度終了決算後申請退還其已繳納股款，前項股款退還於年
    度終了結算後決定之」、「本章程未盡事項悉依合作社法及
    其施行細則及有關法令之規定」，此有被告章程在卷可按（
    見本院卷第38至44頁），且為兩造所不爭執，則被告章程僅
    規定因遷離業務區域得自請退社，及出社後得申請退還已繳
    納股款，並未就退社程序為規範，是依被告章程第35條之規
    定，其社員申請退社，自應依合作社法第27條之規定，於年
    度終了3 個月前提出請求書向被告請求退社，方生退社之效
    力。而查原告固主張其業於98年3 月間攜同三子至被告處告
    知退社云云，惟原告係以口頭告知退社，並非以請求書請求
    退社，且被告係以國曆1 月1 日至12月31日為業務年度，此
    亦有上開章程在卷可按，依此，原告請求退社之時亦非年度
    終了時，是其主張之上開退社申請，顯與合作社法第27條規
    定不合，應不生退社之效力，況原告於98年5 月25日曾因於
    77年間遭被告列為保留社籍而申請回復社籍已如前述，如其
    確有於其時主張退社之意，如何又以保留社籍之情向被告申
    請復社，是原告主張其於98年3 月間業已退社云云顯不足採
    ，故而原告既仍未為退社，即非屬出社社員，自無向被告請
    求退還股金之權。至原告雖曾於前訴即本院98年度雄簡字第
    3186號審理時以98年11月26日準備書狀(二)陳以「系爭股票應
    依原告之聲請自調解之日起視為退社之日」，及於本訴98年
    12 月20 日起訴之時主張自起訴日起視為退社期日，惟其於
    本院言詞辯論時已主張以98年3 月為其通知退社日，餘則不
    予主張，且如前述之原告係於98年5 月而申請復籍，而其於
    言詞辯論前主張之二時日同年11月26日及12月20日亦均非於
    該年度終了之時，自均未符前述之規定，併此述明。
五、從而原告依合作社法第30條第1 項、民法第201 條之規定請
    求被告給付5,704,396 元及法定遲延利息，為無理由，應予
    駁回。又原告之訴既經駁回，其假執行之聲請即失所附麗，
    應併予駁回。
六、本件事證已臻明確，兩造其餘之攻擊防禦方法及訴訟資料，
    經核與判決結果不生影響，爰無庸一一論述，附此敘明。
七、據上論結，原告之訴為無理由，依民事訴訟法第78條，判決
    如主文。
中    華    民    國    99    年    6     月    9     日
                  民事第四庭  審判長法  官  黃宏欽
                                    法  官  楊淑珍
                                    法  官  楊淑儀
正本係照原本作成。
如不服本判決，應於送達後20日內，向本院提出上訴狀並表明上
訴理由，如於本判決宣示後送達前提起上訴者，應於判決送達後
10日內補提上訴理由書（須附繕本）。
中    華    民    國    99    年    6     月    9     日
                                    書記官  王資惠

司法院資訊處製作；財團法人民間司法改革基金會備份。
